臺灣屏東地方法院民事判決
110年度潮簡字第750號
原      告  劉林齊華
訴訟代理人  王芊智律師


被      告  行政院農業委員會農田水利署

法定代理人  蔡昇甫  
訴訟代理人  陳世明律師
            梁家豪律師
            徐卓正  
被      告  屏東縣○○鄉○○

法定代理人  傅民雄  
訴訟代理人  林弘益  
            陳俊宇  
上列當事人間請求確認通行權存在事件，本院於111年7月27日言
詞辯論終結，判決如下：
    主  文
確認原告對被告行政院農業委員會農田水利署管理坐落屏東縣○○
鄉○○段00000地號如屏東縣潮州地政事務所111年屏潮法字第0304
00號複丈成果圖所示編號753-1⑴部分面積5平方公尺所示之土地
有通行權存在。
被告行政院農業委員會農田水利署應容忍原告於前項通行範圍内
之土地上通行，不得為任何妨害原告通行之行為。
訴訟費用由原告負擔。
    事實及理由
壹、程序方面：
    按確認法律關係成立或不成立之訴，非原告有即受確認判決
    之法律上利益者，不得提起之，民事訴訟法第247 條定有明
    文。又所謂即受確認判決之法律上利益，係指法律關係之存
    否不明確，原告主觀上認其在法律上之地位有不安之狀態存
    在，且此種不安之狀態，能以確認判決將之除去者而言（最
    高法院52年度台上字第1240號民事判決意旨參照）。查原告
    主張其所有坐落屏東縣○○鄉○○段000地號（下稱系爭784地號
    ）為袋地，對被告行政院農業委員農田水利署（下稱水利署
    ）所管理之屏東縣○○鄉○○段000○000地號土地（下稱系爭785
    、789地號）及被告屏東縣○○鄉○○○○○○○鄉○○○○○○○○○段000地
    號（下稱系爭786地號）土地有通行權存在，但為被告水利
    署所否認，則原告所主張袋地通行權之法律關係存否不明確
    ，在法律上地位有不安之狀態存在，且此種不安狀態，能以
    確認判決將之除去，原告自有即受確認判決之法律上利益，
    而得提起本件確認之訴。
貳、實體方面：
一、原告主張：
㈠、系爭784地號土地為其所有，如要對外接臨竹田鄉西豐路需經
    過由被告水利署所管理之系爭785地號及789地號（下稱789
    地號土地）土地，及被告竹田鄉公所管理之系爭786地號土
    地，上開土地上並有被告水利署設置多年之橋涵以為通行，
    原告於100年間向前手購買土地時該橋涵即已存在供通行使
    用，然被告水利署竟對原告提出刑事竊佔告訴，不讓原告通
    行，而原告所有之系爭784地號土地為特定農業區之農牧用
    地，目前亦有種植擰檬、高麗菜、桑椹、木瓜等農作物，平
    時有大型農業機具進出之需求，系爭橋涵位置恰位於西豐路
    轉進連接原告土地轉彎處，且橋涵兩側均為溝渠，為免通行
    之車輛及農業機具轉彎時翻落溝渠，故所需通行之寬度宜與
    現況既有水泥橋涵之寬度相同，較能為通常之使用。故主張
    通行如屏東縣潮州地政事務所收件日期110年9月30日屏潮法
    字第45100號複丈成果圖（下稱附圖1）所示編號785⑴、786⑴
    、789⑴部分，被告等均不得為任何妨害原告通行之行為。若
    法院認為原告所主張之通行方案並非侵害最小方案，則請求
    法院依形成之訴之法理，另定一最妥適之通行方案，為此爰
    依民法第787條第1項、第767條第1項規定，提起本件訴訟。
㈡、對被告抗辯之陳述：被告水利署雖表示只要原告提出申請並
    繳納費用，系爭789地號及785地號均同意讓原告通行，然因
    被告水利署要求原告繳納之「水利建造物使用費」高達新台
    幣（下同）73,920元，然觀之被告要求原告出具之「使用屏
    東農田水利會水利建造物申請書」所載之第五點「工程設計
    ：自行辦理」、第六點「工程辦理方式：自行辦理」均載明
    水利建造物係由原告自行施工辦理，然原告在購買系爭784
    地號土地前，被告所管領之系爭789地號土地上原本即設有
    橋涵，無需原告重新施作，因此原告才會認為如今被告又巧
    立名目，要求原告向其申請架設橋涵，並繳納建造物使用費
    73,920元並不合理。況依被告水利署前所提起刑事附帶民事
    起訴狀中，請求原告返還所占用土地之不當得利數額，係以
    系爭土地每平方公尺「公告地價」400元之年息10%作為計算
    基準，姑且先不論土地法第97條係以土地之「申報地價」年
    息百分之10為上限，尚需衡酌系爭土地之位置等情酌定，非
    謂一律以年息10%定其數額。退步言，縱認以被告所主張之
    每平方公尺「公告地價」年息10%作為計算基準，則原告所
    主張之通行方案每年亦僅需繳納600元，足見被告水利署要
    求原告繳納之金額，與其刑事附帶民事起訴狀所主張之金額
    相比較，顯不相當。
 ㈢、並聲明： 
 ⑴、確認原告對被告水利署管理坐落系爭785地號如附圖1所示編
     號785(1)面積13平方公尺、系爭789地號土地如附圖1所示
     編號789(1)面積27平方公尺所示之土地有通行權存在。
 ⑵、確認原告對被告竹田鄉公所管理坐落系爭786地號如附圖1所
     示編號786(1)面積12平方公尺所示之土地有通行權存在。
 ⑶、被告應容忍原告於前項通行範圍内之土地上以現有之水泥橋
     涵供通行，不得為任何妨害原告通行之行為。
 ⑷、訴訟費用由被告負擔。
二、被告抗辯：
㈠、被告水利署部分：
⑴、被告所管理坐落屏東縣○○鄉○○段00000地號（下稱系爭753-1
    地號）已開闢為道路，原告所有系爭784地號土地並非袋地
    。再者，系爭785地號、789地號均同意供原告通行，只要原
    告依法申請並繳納費用即可，然因原告拒絕繳納費用，故已
    對原告提起刑事竊占訴訟。況，原告主張通行系爭785地號
    、789地號，然上開通行方式需通過系爭786地號土地，是否
    有經過786地號之同意，能否通行有疑慮，且此通行方式寬
    度過寬。縱系爭753-1地號土地非道路，然原告經由系爭753
    -1地號如屏東縣潮州地政事務所111年屏潮法字第030400號
    複丈成果圖（下稱附圖2）所示編號753-1⑴部分面積5平方公
    尺以接現有道路，此通行方式的面積較少，對被告的損害較
    小。
⑵、原告前來被告機關向被告 提出申請，並依被告機關規定繳納
    通行費用後，原告乃同意其通行，兩造所成立者係通行權契
    約，屬意定通行權，意定通行權有行政院制訂的收費辦法，
    通行的位置與方案就不受民法第787 條以損害最小的方式限
    制，所以其收費方式不受民法第787 條的限制，以申報地價
    10% 計算並不是很高，因為申報地價原本就比較低。
⑶、並聲明：原告之訴駁回。訴訟費用由原告負擔。
㈡、被告竹田鄉公所部分：
　　該處目前並未要做其他使用，故開放民眾使用。
三、法院之判斷：　　　
    原告主張系爭784地號土地為原告所有，系爭784地號周圍均
    為農地，與公路無適宜之聯絡，係屬袋地，而請求確認系爭
    土地有通行權存在。茲就原告請求是否有據，茲析述如下：
㈠、按土地因與公路無適宜之聯絡，致不能為通常使用時，除因
    土地所有人之任意行為所生者外，土地所有人得通行周圍地
    以至公路。前項情形，有通行權人應於通行必要之範圍內，
    擇其周圍地損害最少之處所及方法為之，民法第787條第1、
    2項分別定有明文。而鄰地所有人有異議時，有通行權之人
    或異議人得請求法院以判決定之，民法第787 條第3項準用
    第779條第4項亦有明定。是以當事人主張民法第787條規定
    之袋地通行權，基於程序選擇權，可提起確認之訴及形成之
    訴，前者係就鄰地之特定處所及方法訴請法院確認其有無通
    行之權利，後者係依民法第787條第3 項準用同法第779條第
    4項規定，請求法院就鄰地損害最少之處所及方法酌定其通
    行之範圍。本件原告聲明第1項雖係請求判決通行如其聲明
    所示之方案，惟其於本院審理中並陳明係以形成之訴主張通
    行權(見本院卷第32頁)，則其通行範圍自得由法院酌定，不
    受原告聲明通行範圍之拘束，合先敘明。
㈡、次按民法第787條第1項所定之通行權，其主要目的，不僅專
    為調和個人所有之利害關係，且在充分發揮袋地之經濟效用
    ，以促進物盡其用之社會整體利益（最高法院75年度台上字
    第947號判例參照）。又民法第787條所定之通行權，係為促
    進袋地之利用，而令周圍地所有人負容忍通行之義務，為對
    周圍地所有權所加之限制。故其通行範圍應以使土地（袋地
    ）得為「通常使用」為已足，不得因通行權人個人特殊用途
    、或道路是否整齊美觀之市容考量，而損及周圍地所有人之
    利益（最高法院92年度台上字第1399號判決意旨參照）。另
    袋地是否能為通常使用，須斟酌該袋地之位置、地勢、面積
    、用途及使用之實際現況等因素為綜合判斷，且應以事實審
    言詞辯論終結時之狀態為準，蓋通行權存在與否及其範圍，
    本隨袋地狀態之存續與否、環境、使用狀況等事實變更而異
    ，尚不得僅憑袋地所有人主觀預擬將來為如何目的之使用，
    而預先確認日後應供通行之範圍，且供通行土地所有權人所
    負擔者，僅為容忍袋地所有權人，於通常情形下使用袋地所
    必須而損害最小限度內之通行，無使袋地所有權人獲得最大
    經濟效益之義務，袋地所有權人亦不得為使自己獲取更高使
    用利益，即任意擴張供通行土地所有權人應容忍通行之範圍
    。
㈢、系爭784地號土地，使用分區為特定農業區，使用地類別為農
    牧用地，有原告提起出之土地登記第一類謄本在卷可稽（見
    本院卷第7頁），系爭784地號土地，北側為753-1地號、東
    側為785地號、南側為790-1地號、西側為783地號土地，均
    為土地，並未與道路相連接，此有地籍圖在卷可稽（見本院
    卷第8頁），復經本院至現場勘驗屬實，有勘驗筆錄、空照
    圖及照片在卷可稽（見本院卷第41至46頁）。被告水利署雖
    抗辯系爭753-1地號為道路云云，然經本院分別函詢屏東縣
    竹田鄉公所及屏東縣政府，據屏東縣政府表示此為屏48線道
    路預定計畫寬度12公尺用地範圍，現況已作灌溉及排水兩用
    水溝；屏東縣竹田鄉公所表示依內政部國土測繪中心圖資服
    務雲國土利用現況調查所示為道路，但並未實際現勘等語，
    此有屏東縣政府及竹田鄉公所回函在卷可稽（見本院卷第89
    至91頁），是以竹田鄉所公雖認為是道路，但其並未現場履
    勘，則實際上是否為道路不明，而依屏東縣政府所指表示該
    處為排水溝，此核與本院至現場勘驗於該處為排水溝並有板
    橋於其上之情相符，此有照片可參（見本院卷第45頁），況
    系爭753-1地號，其使用地類別為水利用地，此有該地號土
    地建物查詢資料在卷可稽（見本院卷第90頁），並非為交通
    用地，故足認系爭753-1地號應為水溝，並非為道路，被告
    水利署抗辯系爭753-1地號為道路，而認原告系爭784地號土
    地非袋地，難謂有據。是以系爭784地號土地，並未與道路
    為適當之連接，原告主張其為袋地，核屬有據。
㈣、原告主張其就被告水利署管理之系爭785、789地號及被告竹
    田鄉公所管理之系爭786地號有通行權存在等語，被告水利
    署則以前揭詞置辯，經查，原告主張通行系爭785、789及78
    6地號，如附圖1所示編號785(1)面積13平方公尺、編號789(
    1)面積27平方公尺、編號786(1)面積12平方公尺，總計使用
    之面積為52平方公尺，其中被告竹田鄉公所雖就原告通行沒
    有意見，然其使用被告水利署之面積為40平方公尺，此與被
    告水利署主張應通行系爭753-1地號，如附圖2所示編號753-
    1⑴部分面積為5平方公尺，原告主張之通行面積顯然較大。
    原告雖主張此方案並未架設橋板，損害較大等語，然於考慮
    通行方案，係考量對於通行土地是否損害過鉅而非通行權人
    ，是否需花費較大的通行成本，被告水利署所提出之方案，
    雖需另架橋板，然被告水利署並未拒絕原告的架設，則顯認
    架設橋板並不會對被告水利署造成損害，是以原告以此主張
    被告水利署的通行方案，損害較大，難謂有據。
㈤、綜上，本院綜合審酌鄰地之性質、使用現況、將來使用規劃
    目的、通行影響程度等因素後，認如附圖2所示編號753-1⑴
    之通行方式，為合理必要且損害最小之通行方法，爰判決如
    主文第1項所示。又本件確認通行權部分為形成之訴，自無
    須就其他方案為駁回之諭知，附此敘明。
四、本件事證已臻明確，兩造其餘關於被告水利署向原告收取通
    行系爭785、789地號之費用，是否過高部分之陳述，因此收
    費方式為行政院所制定，自非本院得予以審酌，且該部分亦
    不足以影響本判決之結果，爰不逐一論列，併此敘明。
五、本判決主文第1項確認通行權部分，與假執行限於給付之訴
    要件不合，性質上不得為假執行，而本判決主文第2項命被
    告容忍及禁止為一定之行為，與假執行係於終局判決確定前
    ，賦予執行力之情形不同，且本判決主文第1項土地准許通
    行之日應是判決確定之日始發生效力，故本件主文第2項性
    質上不宜於假執行宣告之，爰不予假執行之宣告。
六、末按因共有物分割、經界或其他性質上類似之事件涉訟，由
    敗訴當事人負擔訴訟費用顯失公平者，法院得酌量情形，命
    勝訴之當事人負擔其一部；因敗訴人之行為所生之費用，按
    當時之訴訟程度，為伸張或防衛權利所必要者，法院得酌量
    情形，命勝訴之當事人負擔其全部或一部，民事訴訟法第80
    條之1、第81條第2款分別定有明文。本件通行權事件事涉相
    鄰關係，與經界事件涉訟之性質類似，被告為防衛其權利而
    不同意原告之請求，所為訴訟行為應在防衛其權利所必要之
    範圍內，若令被告既須提供土地予原告通行，又須負擔訴訟
    費用，事理恐有不平，本院爰依前開規定，命勝訴之原告負
    擔此部分之訴訟費用。
七、訴訟費用負擔依據：民事訴訟法第78條、第80條之1。
中　　華　　民　　國　　111 　年　　8 　　月　　10　　日
                   潮州簡易庭法　官　吳思怡　
以上正本係照原本作成。
如不服本判決，應於送達後20日內，向本院提出上訴狀並表明上
訴理由，如於本判決宣示後送達前提起上訴者，應於判決送達後
20日內補提上訴理由書（須附繕本）。
中　　華　　民　　國　　111 　年　　8 　　月　　10　　日

                                  書記官　蔡進吉